ACORDAO-COMPLETO-2455251

ACÓRDÃO 4621/2021 ATA 8/2021 - SEGUNDA CÂMARA

VISTOS, relatados e discutidos estes autos de tomada de contas especial, em que se aprecia recurso de reconsideração interposto por Antônio Valadares de Souza Filho contra o Acórdão 3564/2020-TCU-Segunda Câmara, por meio do qual este Tribunal julgou irregulares as contas do recorrente, condenando-o em débito e multa, em razão da impugnação parcial das despesas do Convênio 01.0084.00/2006-Siafi 579.468, cujo objeto consistiu na implantação do Centro Vocacional Tecnológico Escola de Habitação.
		ACORDAM os Ministros do Tribunal de Contas da União, reunidos em sessão da Segunda Câmara, diante das razões expostas pelo relator, em:
		9.1 nos termos dos arts. 32, inciso I e 33, da Lei 8.443/1992, conhecer do presente recurso, para, no mérito, dar-lhe provimento parcial, para conferir a seguinte redação ao item 9.1 do Acórdão 3564/2020-TCU-Segunda Câmara:
9.1. com fulcro nos arts. 1º, inciso I, 16, inciso III, alíneas c e d, 19, caput, e 23, inciso III, da Lei 8.443/1992, julgar irregulares as contas do Sr. Antônio Valadares de Souza Filho e condená-lo ao pagamento das quantias a seguir indicadas, acrescidas da atualização monetária e dos juros de mora, calculados a partir das datas especificadas até a efetiva quitação, nos termos da legislação em vigor, fixando-lhe o prazo de 15 (quinze) dias, a contar do recebimento da notificação, para que comprove, perante o Tribunal (art. 214, inciso III, alínea a, do Regimento Interno/TCU) , o recolhimento da dívida ao Tesouro Nacional: 
Data de ocorrência 		Valor histórico (R$) 
14/05/2007 	    		13.838,00  
12/11/2007 	    		10.703,95  
02/01/2008 	     		7.994,13  
03/01/2008 	     		1.168,62  
29/02/2008 	    		36.434,03  
18/03/2008 	    		13.610,44  
27/03/2008 	     		1.086,11  
08/04/2008 	   		4.857,85  
21/05/2008 	    		5.000,00  
29/05/2008 	    		32.539,52  
20/06/2008 	    		64.412,11  
21/07/2008 	   		41.371,08  
23/10/2008 	    		6.323,10  
11/11/2008 	    		6.357,56  
02/01/2009 	   		15.473,42  
20/04/2009 	    		19.845,92  
		9.2 dar ciência desta deliberação à recorrente e demais interessados no processo, informando que o teor integral das peças que o integram poderá ser obtido no endereço eletrônico www.tcu.gov.br/acordaos e que o acesso às demais peças do processo pode ser obtido no endereço eletrônico deste Tribunal, opção "vista eletrônica".

Recurso de reconsideração interposto por Antonio Valadares de Souza Filho

Segunda Câmara

Prefeitura Municipal de Afogados da Ingazeira - PE.

3. Interessados/Responsáveis/Recorrentes:
3.1. Interessado: Ministério da Ciência, Tecnologia, Inovações e Comunicações (extinto)  
3.2. Responsável: Antônio Valadares de Souza Filho (XXX.831.634-XX)
3.3. Recorrente: Antônio Valadares de Souza Filho (XXX.831.634-XX).

13.1. Ministros presentes: Bruno Dantas (Presidente), Augusto Nardes, Aroldo Cedraz e Raimundo Carreiro (Relator).
13.2. Ministro-Substituto presente: André Luís de Carvalho.

ACORDAO-COMPLETO-2522112

Acórdão 16/2022 - Segunda Câmara

ANTONIO VALADARES DE SOUZA FILHO

RAIMUNDO CARREIRO

Ministro-Substituto Marcos Bemquerer Costa.

Trata-se de tomada de contas especial instaurada pelo Ministério da Ciência, Tecnologia, Inovações e Comunicações em face do Sr. Antônio Valadares de Souza Filho, ex-prefeito de Afogados da Ingazeira/PE, em razão da impugnação parcial das despesas do Convênio 01.0084.00/2006-Siafi 579.468, cujo objeto consistiu na implantação do Centro Vocacional Tecnológico Escola de Habitação.
2.	Examina-se, nesta oportunidade, recurso de reconsideração interposto por Antônio Valadares de Souza Filho contra o Acórdão 3564/2020-TCU-Segunda Câmara, relator o Ministro Marcos Bemquerer Costa. Transcrevo a seguir, com ajustes de forma, a instrução lavrada pela Secretaria de Recursos/Serur (peça 80) , cuja proposta de encaminhamento foi endossada pelo titular da Unidade (peça 81) e com parecer parcialmente convergente do MP/TCU, em cota singela proferida pelo Procurador Sérgio Ricardo Costa Caribé (peça 82) .
"INTRODUÇÃO 
1.	Cuidam os autos de recurso de reconsideração interposto por Antônio Valadares de Souza Filho (peça 65) contra o Acórdão 3564/2020-TCU-Segunda Câmara (peça 51) , abaixo transcrito: 
VISTOS, relatados e discutidos estes autos referentes à Tomada de Contas Especial instaurada pelo Ministério da Ciência, Tecnologia, Inovações e Comunicações em nome do responsável Sr. Antônio Valadares de Souza Filho, em razão da impugnação parcial das despesas do Convênio 01.0084.00/2006, cujo objeto é a implantação do Centro Vocacional Tecnológico Escola de Habitação.  
ACORDAM os Ministros do Tribunal de Contas da União, reunidos em sessão da 2ª Câmara, ante as razões expostas pelo Relator, em:  
9.1. com fulcro nos arts. 1º, inciso I, 16, inciso III, alíneas c e d, 19, caput, e 23, inciso III, da Lei 8.443/1992, julgar irregulares as contas do Sr. Antônio Valadares de Souza Filho e condená-lo ao pagamento das quantias a seguir indicadas, acrescidas da atualização monetária e dos juros de mora, calculados a partir das datas especificadas até a efetiva quitação, nos termos da legislação em vigor, fixando-lhe o prazo de 15 (quinze) dias, a contar do recebimento da notificação, para que comprove, perante o Tribunal (art. 214, inciso III, alínea a, do Regimento Interno/TCU) , o recolhimento da dívida ao Tesouro Nacional: 
 Data de ocorrência 	Valor histórico (R$) 
19/4/2007 	 		238.156,34 
13/12/2007 		46.215,35 
9.2. autorizar, caso requerido, nos termos do art. 26 da Lei 8.443/1992, o parcelamento da dívida em até 36 (trinta e seis) parcelas mensais e sucessivas, sobre as quais incidirão os correspondentes acréscimos legais (débito: atualização monetária e juros de mora) , esclarecendo ao responsável que a falta de pagamento de qualquer parcela importará no vencimento antecipado do saldo devedor (art. 217, § 2º, inciso II, do Regimento Interno/TCU) , sem prejuízo das demais medidas legais;  
9.3. autorizar, desde logo, a cobrança judicial da dívida a que se refere o subitem 9.1 deste Acórdão, caso não atendida a notificação, com base no art. 28, inciso II, da Lei 8.443/1992;  
9.4. enviar a cópia deste Acórdão à Procuradoria da República no Estado de Pernambuco, nos termos do art. 16, § 3º, da Lei 8.443/1992, e do art. 209, § 7º, do Regimento Interno/TCU, para adoção das medidas cabíveis, bem como ao responsável. 
2.	O recurso está relacionado com uma tomada de contas especial (TCE) instaurada pelo Ministério da Ciência, Tecnologia, Inovações e Comunicações (MCTIC) em razão da impugnação parcial de despesas do Convênio 01.0084.00/2006, registro Siafi 579468, cujo objeto era a implantação do Centro Vocacional Tecnológico Escola de Habitação (peça 2, p. 1 e 137-144) . 
3.	O ajuste foi firmado em 27/12/2006 no valor de R$ 715.000,00, dos quais R$ 650.000,00, referentes ao concedente, e R$ 65.000,00, de contrapartida. O valor à cargo da União foi repassado em duas parcelas: R$ 603.784,65, por meio de ordem bancária (OB) de 17/4/2007, e R$ 46.215,35, por OB emitida em 10/12/2007 (peças 2, p. 140-141 e 144, e 7, p. 96) . 
HISTÓRICO  
4.	Em 28/2/2012, o recorrente, então Prefeito do Município de Afogados da Ingazeira, foi instado pelo MCTIC a devolver os recursos repassados por meio do convênio supracitado devido ao não cumprimento do objetivo do ajuste. A notificação foi fundamentada em relatório de inspeção e em parecer técnico emitidos em meados de 2011 (peça 3, p. 514-515) .  
5.	Em 4/4/2012, foi apresentada a defesa, que consistiu em demonstrar que os recursos foram efetivamente gastos no objeto do convênio. Segundo a resposta da prefeitura, apesar das falhas relatadas pelo MCTIC, a escola estaria apta a funcionar como prestadora dos serviços para os quais foi projetada (peça 3, p. 518-522) .  
6.	A TCE propriamente dita foi instaurada em 12/12/2017 pelo MCTIC, em virtude do não saneamento das irregularidades apontadas e da não devolução dos recursos. No Relatório, concluiu-se que o prejuízo importaria em R$ 99.673,98, valor que, atualizado a partir de 14/5/2007, corresponderia a R$ 283.924,37 em 16/11/2017 (peça 7, p. 96-116) . 
7.	Mediante relatório de auditoria de 17/8/2018, técnicos da Controladoria-Geral da União (CGU) concordaram com a providência adotada pelo Ministério. Na ocasião, constatou-se um débito total de R$ 99.673,98, com a seguinte composição (peça 2, p. 5-7) : 
Composição do Débito 
Descrição 							 Valor (R$)  
	Descrição 
	 Valor (R$)  

	Superfaturamento na elaboração de projeto 
	   21.300,00  

	Superfaturamento por serviços não executados 
	   41.245,55  

	Superfaturamento por serviços pagos em quantidade superior ao executado 
	   36.968,61  

	Tarifas bancárias 
	        159,82  

	   99.673,98  

8.	Após emitidos o Certificado de Auditoria, o Parecer do Dirigente de Controle Interno e o Pronunciamento Ministerial, o processo foi remetido a este Tribunal. Em instrução de 13/11/2018, entendeu-se necessária a realização de diligência para saneamento dos autos (peças 2, p. 9-14, 8, p. 23-24, e 9) . 
9.	Realizada a providência, os documentos foram analisados em instrução de 6/11/2019. Na ocasião, concluiu-se que não restou comprovado o nexo causal entre a execução financeira da despesa e a realização dos serviços. Por essa razão, foi proposta a citação do recorrente para devolução do total repassado por meio do convênio (peça 38) . 
10.	Transcorrido o prazo regimental, o recorrente não se manifestou. Em nova instrução de 13/2/2020, ele foi considerado revel e a matéria foi analisada no mérito. Naquela oportunidade, concluiu-se pela condenação em débito total, mas afastou-se a aplicação de multa em virtude da prescrição da pretensão punitiva. A proposta recebeu a anuência dos dirigentes da unidade técnica e do representante do Ministério Público junto ao TCU (MP/TCU) (peças 46-49) . 
11.	Entretanto, em seu voto, o relator do processo divergiu da proposta. Para ele, o valor do débito deveria ser ajustado para R$ 284.371,69: R$ 18.838,00, referente ao serviço de "elaboração de projeto", e R$ 265.533,69, pagos a uma empresa de fachada. Quanto às demais despesas, considerou que não foram apontadas irregularidades na sua aplicação (peça 52, p. 3) . 
12.	A proposta do relator foi ratificada pelo acórdão recorrido. Irresignado com a decisão, o responsável apresentou recurso de reconsideração, o qual foi admitido pelo relator, mediante despacho de 8/6/2020, e enviado para esta Secretaria para instrução do mérito recursal (peças 65 e 69) . 
EXAME DE ADMISSIBILIDADE  
13. Reitera-se o exame preliminar de admissibilidade constante à peça 66, ratificado pelo relator, Exmo. Ministro Raimundo Carreiro, com fundamento nos artigos 32, inciso I, e 33 da Lei 8.443/1992, suspendendo-se os efeitos dos itens 9.1 e 9.3 do Acórdão 3564/2020-TCU-Segunda Câmara em relação ao recorrente (peça 69) . 
EXAME TÉCNICO 
14. Esta instrução se destina a formular juízo acerca do recurso interposto pelo Sr. Antônio Valadares de Souza Filho contra o Acórdão 3564/2020-TCU-Segunda Câmara. A análise possui a seguinte abrangência: prescrição segundo os parâmetros do Acórdão 1441/2016-TCU-Plenário, prescrição pela Lei 9.873/1999 - termo inicial e prazo, prescrição pela Lei 9.873/1999 - interrupções e prescrição intercorrente, débito, empresa América, divergência entre TCU e CGU, outras argumentações, e valor e data de ocorrência do débito. 
Argumentos do Sr. Antônio Valadares de Souza Filho (peça 65) 
15.	De início, o recorrente esclarece que lhe foi imputada conduta de não demonstrar a boa e regular aplicação dos recursos federais pelos seguintes motivos: pagamento por serviço prestado antes da celebração do ajuste; contratação de empresa de fachada; e uso de documentação inidônea para dar aspecto de legalidade à aplicação dos recursos descentralizados (peça 65, p. 1-2) . 
16.	Explica que o relator do processo condenatório fundamentou seu voto em função do envolvimento, em fraudes de licitações, da empresa contratada para a execução do serviço, e que esta empresa, denominada América Construções e Serviços Ltda., foi declarada inidônea para participar de licitações na administração pública federal pelo prazo de cinco anos, nos termos do Acórdão 179/2016-TCU-Plenário (peça 65, p. 2) . 
17.	De acordo com a defesa, asseverou-se, no voto do acórdão recorrido, que a referida empresa seria de fachada, criada com a finalidade de fraudar licitações. Informou-se que ela foi objeto de denúncia do Ministério Público Federal (MPF) , conforme apurado em inquérito policial. Ressaltou-se, contudo, que não haveria relação entre a denúncia e a contratação firmada pela prefeitura com os recursos do convênio sob exame (peça 65, p. 2-3) . 
18.	O recorrente destaca que prestou contas dos recursos repassados com a juntada de documentos que evidenciam o cumprimento da avença: acervo fotográfico, relatório de execução físico-financeira, demonstrativo da receita e despesa, relações de pagamentos e de bens, extratos bancários, boletins de medição e notas fiscais (peças 65, p. 3, e 2, p. 205-208, 212-250, 251-260, 354-370) . 
19.	Apresenta trecho de relatório de visita realizada pelo MCTIC, no qual se atestou, na ocasião, que o projeto estava sendo desenvolvido com propriedade. De acordo com o relatório, emitido em 23/12/2008, não foram identificadas falhas na execução financeira, apesar do considerável atraso constatado no andamento do projeto (peça 65, p. 3) . 
20.	Registra que constam, na peça 3, todas as notas fiscais emitidas pela empresa América, o que evidencia a prestação do serviço. Relata que, à época do contrato, ela não havia sido declarada inidônea e, por isso, não se poderia imputar culpa a ninguém, posto que a empresa estava devidamente constituída para as finalidades comerciais. Aduz que ela realizou o serviço e, por isso, emitiu nota fiscal, conforme consta nos autos. Solicita atenção para o ano da contratação (peça 65, p. 3-4) . 
21.	Para o recorrente, a execução do convênio foi realizada de forma idônea, o que foi atestado pelo relator em seu voto. De acordo com trecho do voto transcrito no recurso, a unidade técnica não apontou irregularidades capazes de "sustentar a proposta de débito pelo valor total de recursos federais" repassados. São citados contratos firmados com outras empresas, para as quais nada haveria que desabonasse a integridade física ou jurídica dessas empresas, nem indicativo de inexecução contratual (peça 65, p. 4) . 
22.	O recorrente defende a inexistência de dolo ou culpa. Com esse objetivo, reúne ensinamentos da doutrina a respeito do tema, dos quais podem ser destacados os seguintes pontos, em suma (peça 65, p. 5-7) : 
a)	Alguns entendem que o princípio da culpabilidade está expresso na Constituição Federal de 1988 (CF/1988) , enquanto outros, que está implícita no texto constitucional, como corolário da dignidade da pessoa humana. 
b)	O princípio da culpabilidade afasta a regra da responsabilidade objetiva do direito penal, determinando que haja conduta culpável para a existência de crime. 
c)	A responsabilidade penal é sempre pessoal e não pode passar da pessoa do agente, conforme no art. 5º, inciso XLV, da CF/1988. 
d)	A pena deve ser individualizada, isto é, deve levar em consideração a conduta daquela determinada pessoa, segundo art. 5º, inciso XLVI, da CF/1988. 
e)	Um ato de improbidade necessita de quatro elementos para ficar caracterizado: sujeito passivo; sujeito ativo; ato danoso; e dolo ou culpa.  
f)	A ausência de ato danoso já foi provada.  
g)	Quanto ao dolo ou culpa, para que fique configurado ato de improbidade, necessária a existência de dolo, bem como a caracterização da desonestidade e má-fé do agente público.  
h)	É impossível lhe imputar as irregularidades, pois não houve nenhum prejuízo ao patrimônio público, nem acinte a princípios, inexistindo ato ilícito doloso de improbidade administrativa. 
i)	Conforme entendimento do Superior Tribunal de Justiça (STJ) , a presença do dolo constitui um elemento característico dos atos ímprobos. 
j)	O elemento subjetivo deve mostrar que o agente, de forma consciente, no mínimo consentiu com a produção do ilícito. 
k)	Para a configuração da responsabilidade na conduta do recorrente, deve ser demonstrada a comprovação do elemento subjetivo, ou seja, dolo ou culpa. 
l)	Não é possível imputar uma responsabilização objetiva ao recorrente devido a uma declaração de inidoneidade ocorrida posteriormente aos fatos sob exame. 
23.	O recorrente apresenta esclarecimentos e excertos de textos doutrinários sobre a necessidade de observância do princípio da legalidade, conforme resumido abaixo (peça 65, p. 7-11) : 
a)	O direito administrativo está intimamente ligado à perícia cautelosa de organização, instituição e prestação dos serviços públicos. Surgiu com a possibilidade de controle da administração pública, em decorrência da separação dos poderes e do princípio da legalidade. 
b)	São usuais, em todos os ramos do direito, a utilização de princípios e regras. Alguns doutrinadores entendem que as regras remetem à ideia de "tudo ou nada". Para os princípios, vigora a ideia de "dimensão do peso ou importância".  
c)	No caso de conflito entre princípios, aquele de maior peso ou importância deve preponderar no caso concreto, isto é, o caso concreto é que determina qual princípio deve prevalecer. 
d)	As regras se resolvem na dimensão da validade: verifica-se qual norma é válida e qual não é, aplicando-se, ao caso concreto, a regra válida. 
e)	O conflito de regras gera a invalidade de uma delas, enquanto, nos princípios, a opção por um não torna o outro nulo, mas inaplicável para o caso concreto. 
f)	Os princípios possuem um aspecto subjetivo, que leva em consideração os sujeitos que pretendem alcançar; e outro, objetivo, concernente à interpretação jurídica. Servem para garantir a higidez do ordenamento jurídico, obrigando as normas infraconstitucionais a respeitarem a Constituição.  
g)	São exemplos de princípios que regem o direito administrativo: supremacia e indisponibilidade dos interesses públicos, legalidade, impessoalidade, moralidade, publicidade etc. 
h)	Segundo a doutrina, o regime jurídico da administração pública significa quais regimes de direito público e de direito privado são aplicáveis. 
i)	O princípio da indisponibilidade e o da supremacia do interesse público sobre o privado se interligam, para garantir a prevalência do interesse público. Dessa forma, consagra a ideia de que o gestor público não é titular do interesse público, pois só pode atuar dentro dos parâmetros do seu limite. 
j)	O princípio da legalidade exprime a ideia de que a lei é ato supremo e preponderante sobre qualquer direito de outra natureza. Impõe o sentido de que se deve obediência estritamente à norma. 
k)	Pressuposto da certeza e da segurança do estado de direito, a legalidade assegura somente a lei, como norma representativa da vontade popular, para criar deveres e sanções. 
l)	O princípio da legalidade encontra fundamento em pelo menos três dispositivos da CF/1988: art. 37, caput, art. 5º, inc. II e art. 84, inc. IV. 
m)	O convênio em questão foi firmado com o objetivo, devidamente cumprido, de construir uma escola de habitação em Afogados da Ingazeira, conforme atesta o arcabouço probatório da peça 3.  
n)	O alcance do objetivo do convênio evidencia que o recorrente cumpriu o princípio da legalidade, porquanto o convênio foi fiscalizado pelo MCTIC e pelos órgãos de controle. O fato de a empresa América ter sido declarada inidônea posteriormente não afasta uma atuação, por parte do recorrente, pautada no princípio da legalidade. 
24.	Sobre a boa-fé do recorrente, são tecidas as seguintes considerações, em resumo (peça 65, p. 11-13) : 
a)	Dispositivos relacionados ao direito civil são adotadas no âmbito da administração pública em virtude do princípio da moralidade (art. 37, caput, CF/1988) , tais como os enunciados 24, 25 e 27 da Jornada de Direito Civil do STJ. 
b)	Os valores e princípios constitucionais relativos à igualdade substancial, justiça social e solidariedade fundamentam mudanças de paradigmas antigos em matéria contratual, o qual passa a ser informado pela noção de boa-fé objetiva, transparência e razoabilidade. 
c)	A boa-fé do recorrente pode ser verificada diante da ausência de dolo ou culpa em sua conduta. 
d)	Todos os valores recebidos em razão do convênio foram integralmente aplicados e os serviços, cumpridos.  
e)	A execução física do objeto conveniado não foi apenas comprovada, como aprovada pelo órgão convenente. 
f)	A ausência de prejuízo e de conduta dolosa ou culposa, conjugada à boa-fé do recorrente, afastam a configuração da improbidade por prejuízo ou lesão a princípios administrativos. 
25.	Acerca da vedação ao enriquecimento ilícito, o recorrente apresenta a argumentação abaixo sumarizada (peça 65, p. 13-15) : 
a)	No Brasil, não há uma teoria própria para tratar do instituto "enriquecimento sem causa", mas aderência a várias teorias vigentes em outros países. Para a construção desta teoria, deve-se considerar o sistema jurídico como um todo, sem divisões didáticas. 
b)	A verificação do enriquecimento sem causa requer na presença de quatro requisitos: o locupletamento de sujeito; o empobrecimento de outrem; o nexo de causalidade entre este empobrecimento e aquele locupletamento; e a falta de uma causa jurídica para tais eventos. 
c)	A obrigação oriunda do enriquecimento ilícito se funda no princípio geral de direito, segundo o qual ninguém se pode locupletar à custa de outrem, sem uma causa jurídica.  
d)	A vedação ao enriquecimento ilícito é um princípio geral do nosso ordenamento jurídico e deve ser aplicado a todos os sujeitos, independentemente de sua natureza jurídica. 
e)	Não é possível uma nova cobrança de um valor que já foi pago a uma empresa, então idônea, a qual realizou o que foi acordado, conforme a documentação juntada aos autos (peça 3) . 
f)	Não é possível admitir que a administração se locuplete à custa alheia, pois não houve afronta a nenhum dos dispositivos legais e constitucionais inerentes a matéria. 
26.	Ao final, o recorrente solicita que o TCU acate sua argumentação e afaste o débito que lhe foi imputado (peça 65, p. 16) . 
Análise 
27. A abrangência da análise corresponde aos seguintes assuntos: prescrição, prescrição segundo os parâmetros do Acórdão 1441/2016-TCU-Plenário, prescrição pela Lei 9.873/1999 - termo inicial e prazo, prescrição pela Lei 9.873/1999 - interrupções e prescrição intercorrente, débito, empresa América, divergência entre TCU e CGU, outras argumentações, e valor e data de ocorrência do débito. 
Da prescrição 
28.	Embora a questão da prescrição não tenha sido arguida, ela assume particular relevância, dado o recente julgamento, pelo Supremo Tribunal Federal (STF) , do Recurso Extraordinário 636.886 (tema 899 da repercussão geral) . Os significativos impactos deste julgamento foram objeto de análise pela Serur nos autos do TC Processo 027.624-2018-8. Por economia processual, juntou-se a estes autos (peça 79) cópia do exame e do pronunciamento da unidade emitidos pela Serur naquele processo, em que foram fundamentadas as seguintes premissas, que serão consideradas no presente exame: 
a)	pela jurisprudência até então vigente, a pretensão punitiva exercida pelo TCU estava sujeita à prescrição regida pelos critérios fixados no Acórdão 1441/2016-TCU-Plenário. Já quanto ao débito, a ação de ressarcimento era considerada imprescritível, por expressa previsão do art. 37, § 5º, da CF/1988. No entanto, ao julgar o RE 636.886, o STF conferiu nova interpretação a esse dispositivo, fixando a tese de que "é prescritível a pretensão de ressarcimento ao erário fundada em decisão de Tribunal de Contas"; 
b)	embora o RE 636.886 tenha por objeto a execução de acórdão condenatório proferido pelo TCU, a interpretação conferida pelo STF ao art. 37, § 5º, da Constituição, afeta a ação de ressarcimento como um todo, abrangendo não só a execução, mas também a pretensão condenatória. E, ao contrário da decisão proferida no julgamento do tema 897 (RE 852.475) , no tema 899, relativo à atuação do Tribunal de Contas, a conclusão de que a pretensão de ressarcimento é prescritível foi estabelecida de forma categórica, sem ressalvar as condutas dolosas qualificáveis como ato de improbidade; 
c)	as pretensões punitiva e de ressarcimento devem observar o mesmo regime na atividade de controle externo, dado o objetivo comum da prescrição, de fixar prazo para o Tribunal de Contas agir, buscando caracterizar o ilícito, identificar seu autor, dimensionar as consequências da conduta (em especial, a quantificação do dano) e impor as consequências legais, independentemente do fato de tais consequências terem natureza punitiva ou ressarcitória; 
d)	o Código Civil e a Lei 9.873/1999 constituem as duas alternativas que, de forma mais consistente, polarizam os debates acerca do regime de prescrição a ser observado no processo de controle externo. Não obstante a relevância dos fundamentos utilizados no Acórdão 1441/2016-TCU-Plenário, favoráveis à aplicação do Código Civil, a Lei 9.873/1999 adota balizas usuais no âmbito do direito público, prevê causas de interrupção em tudo compatíveis com o processo de controle externo e já vem sendo utilizada pelo STF para limitar o exercício da pretensão punitiva pelo TCU, em decisões posteriores ao Acórdão 1441/2016-TCU-Plenário. Assim, até que sobrevenha norma específica, entende-se que a prescrição das medidas de ressarcimento a cargo do Tribunal de Contas deve observar o regime da Lei 9.873/1999; 
e)	considerando, porém, que já foram opostos embargos ao acórdão proferido no RE 636.886, porém ainda não julgados, não é recomendável reconhecer a prescrição desde logo, ante a possibilidade de esclarecimento da decisão em sentido diverso do ora defendido (notadamente quanto aos atos dolosos) ou mesmo a modulação de seus efeitos, para preservar as ações de controle instauradas com base no entendimento jurisprudencial até então vigente; 
f)	assim, nos casos em que a prescrição não tenha ocorrido por nenhum dos dois regimes (Código Civil ou Lei 9.873/1999) , o desfecho do processo não se alterará, qualquer que seja a premissa adotada (imprescritibilidade, prescritibilidade pelo Código Civil ou pela Lei 9.873/1999) , viabilizando-se o imediato julgamento. Já nas situações em que a pretensão de ressarcimento esteja prescrita por algum dos dois regimes, ou por ambos, é recomendável que o julgamento do processo seja sobrestado, até ulterior deliberação do Tribunal.  
29.	As manifestações da Serur juntadas à peça 79 foram elaboradas quando ainda não estava disponível o inteiro teor do acórdão do RE 636.886. Em nova análise após a publicação da decisão no Diário de Justiça Eletrônico (DJE) de 24/6/2020, inclusive mediante o cotejo com os demais votos proferidos no julgamento, conclui-se pela subsistência das premissas indicadas acima, cabendo destacar dois aspectos relevantes. 
30.	O primeiro diz respeito à ressalva aos atos dolosos de improbidade. Observa-se que, tanto na manifestação do TCU, como amicus curiae (peça 35 do RE 636.886) , como na manifestação do Ministério Público Federal (MPF) na condição de fiscal da ordem jurídica (peça 38) , o tema 897 foi invocado com o fim de preservar a atuação dos Tribunais de Contas no caso de prejuízos causados dolosamente, mediante condutas típicas de improbidade administrativa.  
31.	Todavia, o pedido não foi acolhido. No ponto, não houve divergência quanto ao entendimento do relator, de que "as razões que levaram a maioria da Corte a estabelecer excepcional hipótese de imprescritibilidade, no tema 897, não estão presentes em relação às decisões do Tribunal de Contas que resultem imputação de débito ou multa". 
32.	O segundo aspecto diz respeito à não incidência do Código Civil no regime de prescrição do ressarcimento. Nos votos em que a questão do prazo prescricional foi abordada, a referência foi sempre ao prazo quinquenal, usualmente adotado pelas normas de direito público. 
33.	Com essas explicações adicionais, passa-se à análise da prescrição no caso em exame, considerando-se as premissas indicadas anteriormente. 
Da prescrição segundo os parâmetros do Acórdão 1441/2016-TCU-Plenário 
34.	No que se refere à pretensão punitiva, o TCU tem tradicionalmente aplicado os critérios definidos no Acórdão 1441/2016-TCU-Plenário, que, em incidente de uniformização de jurisprudência, orientou-se pela aplicação do Código Civil. Por este acórdão, em linhas gerais, a prescrição subordina-se ao prazo geral de dez anos (Código Civil, art. 205) , contado a partir da data da ocorrência do fato e interrompido pelo ato que ordenar a citação, a audiência ou a oitiva da parte.  
35.	Entre outras razões que justificaram a adoção desse critério destaca-se o fato de que o citado dispositivo constitui uma cláusula geral a ser empregada sempre que a pretensão for prescritível, mas a lei não estabelecer prazo específico.  
36.	Aplicando essas balizas ao caso em exame, verifica-se que o próprio Tribunal, no acórdão recorrido, reconheceu que se havia operado a prescrição. Naquela oportunidade, registrou-se o transcurso de mais de dez anos entre os fatos discutidos, que datam de 2007 a 2009, e o ato ordinatório da citação, que ocorreu em 8/11/2019 (peças 40 e 52, p. 2, §§ 16) 
37.	De fato, restou consignado, no voto do acórdão recorrido, que a empresa América não existiria de verdade, ou seja, seria uma "empresa de fachada". Dessa forma, o débito foi imputado em função da falta de credibilidade da documentação para sustentar o "necessário liame entre os recursos públicos federais e a parte construída do objeto, haja vista a impossibilidade fática de a obra ter sido executada por empresa inexistente". Consoante relação acostada aos autos, o último pagamento efetivado à empresa América ocorreu em 17/4/2009 (peças 3, p. 116-117, e 52, § 16) .  
38.	Considerando a premissa de que as pretensões punitiva e de ressarcimento se submetem ao mesmo regime, conclui-se que estariam prescritas não só a possibilidade de aplicação de multa, mas também a de condenação ao ressarcimento, caso fossem adotados, para ambos os fins, os parâmetros definidos no Acórdão 1441/2016-TCU-Plenário. 
Da prescrição pela Lei 9.873/1999 - termo inicial e prazo 
39.	A Lei 9.873/1999, art. 1º, parte final, traz previsão expressa a respeito do início do prazo em se tratando de infração de caráter permanente ou continuado. Nesta hipótese, a prescrição começa a correr não da data de cada fato, e sim "do dia em que tiver cessado" a permanência ou a continuidade.  
40.	Na hipótese em exame, estão presentes os requisitos típicos de uma infração permanente, com pagamentos efetivados à empresa América entre 9/11/2007 e 17/4/2009. Assim, o termo inicial da prescrição corresponde à data do último pagamento realizado. Observe-se que a prestação de contas final foi apresentada em 20/5/2010, conforme consta no relatório da TCE (peças 3, p. 116-117, e 7, p. 100) . 
41.	Quanto ao prazo prescricional, a Lei 9.873/1999 apresenta um prazo geral, de cinco anos (art. 1º) , e um especial, previsto no art. 1º, § 2º, a saber: "quando o fato objeto da ação punitiva da Administração também constituir crime, a prescrição reger-se-á pelo prazo previsto na lei penal".  
42.	No presente caso, o gestor foi citado para devolver a totalidade dos recursos repassados por não comprovação da aplicação no objeto. Na realidade, houve autorização para citar o então prefeito "em razão da obra/serviço não ter sido executada (o) pela beneficiária do pagamento, empresa de fachada, conforme devidamente caracterizado no âmbito do TC Processo 031.245/2011-0 e do TC Processo 001.805/2015-0" (peças 38, p. 7, 39-40 e 42) . 
43.	Conforme já mencionado, foi o relator do processo quem fixou o valor do débito em análise. Enquanto a unidade técnica entendeu pela devolução da totalidade dos recursos por quebra do nexo de causalidade, o relator isolou somente os pagamentos efetivados a uma empresa de fachada, além de outro pequeno valor relativo aos pagamentos de outra empresa (peça 52, p. 3, § 18) . 
44.	Não há dúvidas de que as irregularidades ora imputadas ao recorrente podem estar relacionadas a tipos penais, tais como lavagem de dinheiro. Há menção inclusive a uma solicitação, por parte da Delegacia de Polícia Federal (DPF) , de encaminhamento da documentação do presente convênio (peça 7, p. 102) . 
45.	Além dessa menção, não há maiores informações sobre o aspecto penal nos presentes autos, como ocorreu nos processos supracitados. Conforme já relatado, a proposta da unidade técnica foi de débito total por não comprovação da regularidade na aplicação dos recursos e não, por lavagem de dinheiro. Cabe registrar a revelia do recorrente naquela ocasião processual (peça 46, p. 6) . 
46.	Dessa forma, considera-se o prazo geral de 5 anos mais apropriado para o caso concreto que o prazo específico do tipo penal. 
Da prescrição pela Lei 9.873/1999 - interrupções e prescrição intercorrente 
47. No art. 2º da Lei 9.873/1999, são definidas as causas de interrupção da prescrição da ação punitiva. A tabela abaixo detalha algumas dessas causas no âmbito desta TCE: 
	Data 
	Fato 
	Causa 
	Disp 
	Ref 

	13/07/2011 
	Inspeção para verificação do cumprimento do objeto 
	Qualquer ato inequívoco, que importe apuração do fato 
	art. 2º, inc. II 
	Peça 7, p. 100 

	02/08/2011 
	Parecer acerca do não alcance do objetivo do convênio 
	Qualquer ato inequívoco, que importe apuração do fato 
	art. 2º, inc. II 
	Peça 7, p. 100 

	12/04/2012 
	Nota técnica conclui que o objetivo do convênio não foi atingido 
	Qualquer ato inequívoco, que importe apuração do fato 
	art. 2º, inc. II 
	Peça 7, p. 101 

	06/01/2014 
	Relatório da Secretaria Federal de Controle Interno (SFCI) conclui pela ineficiência na aplicação dos recursos 
	Qualquer ato inequívoco, que importe apuração do fato 
	art. 2º, inc. II 
	Peça 7, p. 101 

	01/04/2014 
	Nota técnica conclui que objetivos e metas do convênio não foram atingidos 
	Qualquer ato inequívoco, que importe apuração do fato 
	art. 2º, inc. II 
	Peça 7, p. 102 

	16/09/2014 
	Relatório de visita técnica conclui pela execução parcial do objeto 
	Qualquer ato inequívoco, que importe apuração do fato 
	art. 2º, inc. II 
	Peça 7, p. 102 

	07/04/2015 
	Nota técnica conclui pela necessidade de reavaliação do parecer de 2011 que reprovou a análise fisica da prestação de contas 
	Qualquer ato inequívoco, que importe apuração do fato 
	art. 2º, inc. II 
	Peça 7, p. 104 

	08/05/2015 
	Nota técnica conclui que não houve avanços no atendimento das 
recomendações por parte do convenente 
	Qualquer ato inequívoco, que importe apuração do fato 
	art. 2º, inc. II 
	Peça 7, p. 104 

	14/03/2016 
	Nota técnica conclui que ocorreram irregularidades na execução das obras 
	Qualquer ato inequívoco, que importe apuração do fato 
	art. 2º, inc. II 
	Peça 7, p. 104 

	23/03/2016 
	Parecer conclui que os objetivos e resultados esperados foram parcialmente alcançados e com ressalvas 
	Qualquer ato inequívoco, que importe apuração do fato 
	art. 2º, inc. II 
	Peça 7, p. 104 

	19/07/2016 
	Nota técnica e parecer concluem pe1a aprovação parcial com ressalvas da prestação de contas final apresentada, no valor de R$601.674,18, e necessidade de notificação da convenente para devolver R$262.360,54. 
	Qualquer ato inequívoco, que importe apuração do fato 
	art. 2º, inc. II 
	Peça 7, p. 105 

	30/08/2016 
	Parecer complementar conclui pela retificação do valor aprovado no último parecer: de R$601.674,18 para R$ 550.326,02 e pelo registro, no Siafi, de débito no valor de R$ 99.673,98 
	Qualquer ato inequívoco, que importe apuração do fato 
	art. 2º, inc. II 
	Peça 7, p. 105 

	12/06/2017 
	Nota técnica e parecer mantêm integralmente as conclusões anteriores, após análise de defesa da prefeitura 
	Qualquer ato inequívoco, que importe apuração do fato 
	art. 2º, inc. II 
	Peça 7, p. 106 

	21/08/2017 
	Parecer sugere a instauração de TCE 
	Qualquer ato inequívoco, que importe apuração do fato 
	art. 2º, inc. II 
	Peça 7, p. 107 

	12/12/2017 
	Instauração da TCE 
	Qualquer ato inequívoco, que importe apuração do fato 
	art. 2º, inc. II 
	Peça 7, p. 96116 

	17/08/2018 
	Relatório de auditoria da Controladoria-Geral da União (CGU) ratifica dano de R$ 
99.673,98, correspondente a R$ 
283.924,37, atualizado em 14/5/2007 
	Qualquer ato inequívoco, que importe apuração do fato 
	art. 2º, inc. II 
	Peça 2, p. 5-7 

	06/11/2019 
	Citação do responsável para devolução do total repassado 
	Notificação ou citação do indiciado ou acusado, inclusive por meio de edital; 
	art. 2º, inc. I 
	Peças 
38-40 

	06/04/2020 
	Acórdão 3564/2020-TCU-Segunda Câmara - condenação por R$ 284.371,69 em valores históricos 
	Decisão condenatória recorrível 
	art. 2º, inc. III 
	Peça 51 

LEGENDA Disp-Dispositivo; Ref-Referência 
48.	Considerando o termo inicial de 17/4/2009, nota-se que a prescrição foi seguidamente interrompida, por inequívoca atuação do concedente, em 2011, 2012, 2014, 2015 e 2016, até a instauração da TCE, em 2017. Além disso, novas interrupções ocorreram em 2018 e 2019, em função de intervenções da CGU e do TCU. 
49.	Portanto, em nenhum momento, foi ultrapassado o prazo prescricional de cinco anos, previsto no art. 1º da Lei 9.873/1999. Também não se operou a prescrição intercorrente, isto é, quando o processo fica paralisado por mais de três anos, aguardando "julgamento ou despacho", nos termos do art. 1º, § 1º, da mesma lei. 
50.	Note-se que há correlação entre essa última hipótese e as causas de interrupção da prescrição do art. 2º. Com efeito, uma vez interrompida a prescrição por alguma das hipóteses desse dispositivo, o processo não pode ficar inativo, sem qualquer inovação processual relevante, por mais de três anos. 
51.	A finalidade da prescrição intercorrente, com seu prazo próprio, é a de assegurar a eficiência e celeridade nas apurações administrativas. Seria contrária a essa finalidade a paralisação injustificada do processo por período maior que o triênio estabelecido para a hipótese.  
Do débito 
52.	Em sua defesa, o recorrente argumenta que não houve dano ao erário e que, caso a decisão se mantenha, seria equivalente a decretar o enriquecimento sem causa da administração pública. Convém, portanto, avaliar como o débito foi fixado para verificar se o recorrente tem, ou não, razão. 
53.	Já foi mencionado que a unidade técnica do TCU, em seu pronunciamento, sugeriu devolução do total repassado, mas o relator restringiu o débito aos pagamentos efetivados a uma empresa de fachada, totalizando R$ 265.533,69. Além disso, acrescentou outros R$ 18.838,00 ao débito, referente ao serviço de "elaboração de projeto". A proposta do relator acabou ratificada pelo acórdão recorrido. 
54.	Vê-se, portanto, que houve divergência entre a unidade técnica e o relator quanto ao montante do débito a ser imputado ao ora recorrente. Também não houve convergência em relação ao valor pelo qual a TCE foi instaurada pelo MCTIC: R$ 99.673,98. Note-se que este último valor foi confirmado pela CGU antes de o processo ser encaminhado para o TCU. 
55.	O valor de R$ 99.673,98 foi inicialmente citado no Parecer Financeiro Complementar 155/2016, emitido em 30/8/2016. Restou consignado nesse parecer a aprovação de despesas no valor de R$ 550.326,02 e a reprovação do restante em relação ao total repassado de R$ 650.000,00, perfazendo R$ 99.673,98 de diferença (peças 7, p. 105, e 4, p. 628-630) . 
56.	De fato, o parecer supracitado cuida da retificação de um outro parecer (138/2016) , que aprovou com ressalvas a prestação de contas final do convênio. Ao final deste último documento, consta a seguinte conclusão (peça 4, p. 630 e 610-614) :  
22. Após a análise do processo e considerando a Nota Técnica n° 10/2016/SECIS/CGTP/GTPC, da Secretaria de Ciência, Tecnologia para Inclusão Social - SECIS, que concluiu que não existem valores a serem restituídos ao erário referente às etapas avaliadas como não cumpridas e cumpridas parcialmente. Com relação às etapas avaliadas como cumpridas com ressalvas, conclui-se que os itens indicados foram aprovados, entretanto o valor de R$ 99.514.16 apontado como ressalva, não foi aprovado, devendo ser restituído. Manifestamo-nos favoráveis à APROVAÇAO PARCIAL COM RESSALVAS da execução financeira dos recursos. 
57.	Conforme se vê a partir da tabela "interrupções", foram muitos documentos elaborados com o objetivo de fixar o débito identificado na execução do convênio. Visitas foram realizadas ao local da execução contratual, tanto por técnicos do MCTIC quanto por auditores da CGU. Ao final, concluiu-se por um débito de R$ 99.514.16, inferior em quase duzentos mil reais ao débito recorrido. 
58.	Recorde-se que este foi o valor ratificado pela CGU antes de este órgão encaminhar o processo para o TCU. No relatório da CGU, foi consignado que o débito se devia basicamente a superfaturamento. Importa, dessa forma, entender como esse valor foi fixado, isto é, qual sua composição e quais as evidências que suportam o achado. 
59.	Conforme consta no trecho transcrito acima do Parecer 138/2016, o dano foi identificado nas etapas consideradas "cumpridas com ressalva". Essas etapas foram detalhadas em outro parecer (1/2016) , emitido pelo MCTIC em 23/3/2016 (peça 4, p. 578 e 589-590) . 
60.	Ao todo, foram cinco etapas da "meta 1", compostas dos seguintes serviços: adequação física do laboratório e da sala de instrução; construção de galpão para linha de produção; implantação de pátio externo de recepção, cura e circulação; construção de galpão de triagem; e implantação de uma unidade de conservação ambiental composta de sementeira. 
61.	De acordo com o parecer, o convenente informou que realizou a construção da escola de habitação composta por cerca; prédio da administração; reservatórios; guarita; galpão para linha de produção; compartimentos de cura; depósito; canteiro; e casa de vegetação. Como evidência, apresentou os documentos a seguir: fotografias, notas fiscais e contratos das empresas América e MSV Construções Ltda, notas fiscais referentes à elaboração do projeto e termo de aceitação definitivo da obra. 
62.	Após análise, concluiu-se que as etapas previstas haviam sido cumpridas, porém, com ressalvas. Ou seja, o dano apontado pelo MCTIC e pela CGU se refere justamente à etapa que teve a participação da empresa América. Mais na frente, no mesmo parecer de 23/3/2016, é detalhada a composição do dano identificado, conforme resumido na tabela abaixo (peça 4, p. 593-594) : 
Detalhamento do Débito 
	Constatação 
	Descrição 
	 Valor (R$) 

	2.1.1.3 
	Serviço "elaboração de projeto" realizado antes da formalização do convênio 
	21.300,00  

	2.1.1.5 
	Superfaturamento por pagamento de serviços com quantitativos superiores ou  inferiores ao executado, devido a mudanças no projeto e ao pagamento em  
	36.968,61  

		duplicidade de serviços que foram medidos e faturados pelas duas construtoras 
	
	2.1.1.7 
	Superfaturamento por pagamento de serviços não executados: após mudanças  no projeto do galpão da linha de produção, vários serviços deveriam ser  retirados da planilha orçamentária, pois não mais seriam mais executados  (exemplo: mezanino em concreto armado) . No entanto, foram mantidos,  medidos 	 e pagos pelo convenente. 
	41.245,55  

		99.514,16 

63.	Veja-se que o total acima difere do citado no parecer de retificação: R$ 99.673,98. A diferença de R$ 159,82 se deve exatamente ao valor das tarifas bancárias, pago de forma irregular. 
64.	Ainda com relação ao detalhamento do dano, atribuiu-se à empresa Gestão em Negócios Públicos (GEN) o dano relativo ao serviço "elaboração de projeto", objeto da constatação 2.1.1.3. Quanto às duas outras constatações, não se especifica qual a empresa responsável, se a América ou a MSV ou ambas. 
65.	"Constatação" é um termo utilizado tipicamente em trabalhos da CGU. Corresponde aproximadamente aos achados de auditoria dos trabalhos do TCU. De fato, as irregularidades foram inicialmente identificadas como resultado de ações de controle da CGU no município de Afogados da Ingazeira entre 28/01/2013 e 19/4/2013 (peça 4, p. 224-225 e 251-272) . 
66.	O resultado do trabalho foi apresentado em um relatório, do qual importa transcrever o seguinte trecho (peça 4, p. 251-252, sem grifos no original) : 
Os gestores da Prefeitura Municipal de Ingazeira firmaram com a empresa América Construções e 
Serviços Ltda. (CNPJ:05.492.161/0001-63) o contrato nº 075/2007, em 10/09/2007, no valor de R$ 240.173,18, tendo como objeto a execução de serviços de Construção da Escola de Habitação, em decorrência do processo de licitação nº 026/2007. (...) 
Em razão dessa contratação, os gestores efetuaram pagamento à empresa executora do serviços de engenharia no montante de R$ 265.533,69, conforme processos de pagamento apresentados à equipe de fiscalização. 
Em 15/09/2009, os gestores municipais emitiram o termo aditivo de rescisão contratual com a empresa contratada, América Construções e Serviços Ltda. (CNPJ :05 .492. 161/0001-63) , em decorrência de abandono da obra pelo executor, conforme Cláusula Segunda desse documento. Em virtude da rescisão contratual, os gestores municipais contrataram a empresa MSV Construções Ltda (CNPJ: 05.516.649/0001-83) , em 17/12/2009, no valor de R$ 71.268,00, tendo como objeto a conclusão da escola de habitação do município. 
Segundo informa a planilha de preços da empresa contratada, os serviços objeto da contratação são pertinentes ao galpão de triagem. 
Os gestores realizaram pagamentos à empresa MSV Construções Ltda. (CNPJ: 05.516.649/0001-83) no montante de R$ 93.805,24, tendo emitido em 30/12/2009, o termo de aceitação definitiva da obra realizada por essa empresa. 
Em visita ao local da construção da sementeira e galpão de triagem, relacionado aos itens 1.3 e 1.5 dos serviços de engenharia executados parcialmente pela empresa América Construções e Serviços Ltda. (CNPJ:05.492. 161/0001-63) e complementados pela empresa MSV Construções Ltda (CNPJ: 05.516.649/0001-83) , observou-se que esse viveiro florestal encontra-se inoperante e o galpão de triagem sem utilização, conforme atestam os registros fotográficos a seguir: (...) 
67.	A partir do trecho acima transcrito, observa-se que o recorrente, então prefeito do município, providenciou a contratação da empresa América e efetuou pagamentos a ela em montante superior ao contratado. Ao final, a obra restou abandonada e foi necessário contratar outra empresa para terminar o serviço. O remanescente saiu por cerca de um terço do valor pago à América. 
68.	Evidente, portanto, que não se sustenta a tese do recorrente de que não cometeu nenhuma ilegalidade. Contudo, há um conflito entre a opinião do relator, consubstanciada na decisão recorrida, e o trabalho realizado pela CGU e pelo MCTIC. Enquanto o relator impugnou todos os pagamentos efetivados à América, a CGU apontou débito relativo à terça parte desse total, aproximadamente. 
69.	É certo que, à época das irregularidades sob análise, entre 2007 e 2009, a empresa América ainda não havia sido declarada inidônea, pois essa decisão somente se deu em 2016. Contudo, o relator impugnou todos os pagamentos efetivados à empresa porque entendeu que a empresa seria inexistente e consequentemente inapta para realizar os serviços. 
Da empresa América 
70.	Importa, por conseguinte, avaliar a capacidade da empresa América à época dos fatos, isto é, se ela seria ou não capaz de realizar a parte dos serviços considerada "cumprida com ressalvas" pela CGU. Não há dúvidas de que algo foi construído, pois a CGU fez suas constatações mediante observação direta em trabalho de campo. 
71.	A América foi declarada inidônea por meio do Acórdão 179/2016-TCU-Plenário, no âmbito do TC Processo 001.805/2015-0. Este processo foi mencionado nestes autos, juntamente com o TC 031.245/2011, por ocasião da instrução de citação, com o objetivo de caracterizar a América como "empresa de fachada (peça 38, p. 7) . Observem-se os trechos abaixo transcritos do voto deste acórdão (sem grifos no original) : 
2.	Embora a Fundação tenha reconhecido a execução de 100% do objeto e inicialmente não tenha apontado falhas na prestação de contas final do ajuste, informações coletadas na superveniente operação "I-Licitação", conduzida pelo Departamento de Polícia Federal, forneceram robustos indícios de que a empresa contratada pela municipalidade para execução do convênio - América Construções e Serviços Ltda. - seria de fachada e faria parte de esquema criminoso com a finalidade de fraudar licitações e desviar recursos públicos.  
3.	Segundo consta dos autos de Ação Civil Pública 2004.82.01.002068-0, instaurada para apuração dos fatos ventilados na operação policial, a contratada está envolvida em fraudes em certames de dezenas de municípios paraibanos. (...) 
5. Além disso, neste Tribunal tramitam outras TCEs envolvendo a empresa América Construções e Serviços Ltda. e seu sócio de fato, Marcos Tadeu Silva: Processo 022.755/2009-7, 030.895/2013- 8, Processo 032.492/2014-60, Processo 027.716/2014-7 e Processo 017.489/2012-1. As três primeiras já foram apreciadas, sendo que, em todas, esta Corte decidiu por julgar irregulares as contas dos responsáveis envolvidos, condenando-os ao pagamento de débitos e de multas. Outrossim, nas duas últimas, a empresa América Construções e Serviços Ltda. foi declarada inidônea para participar de licitações da Administração Pública Federal. 
8. Tal situação se confirma a partir dos depoimentos e provas colhidos pela Polícia Federal no Inquérito Policial 32/2004 (peças 29 e 30 do TC Processo 031.245/2011-0, apensado aos autos) , no âmbito do qual os próprios indiciados assumiram a autoria dos crimes que lhes foram atribuídos. 
72.	Já no âmbito do TC Processo 031.245/2011-0, foi emitido o Acórdão 7837/2014-TCU-Primeira Câmara, no qual se determinou a desconsideração da personalidade jurídica da empresa América, "de modo a atingir seu sócio de fato pelo dano apurado". Enfim, há vários outros processos relacionados à empresa América em trâmite no TCU, alguns em fase de cobrança executiva. 
73.	Como se observa, é robusto o conjunto probatório da caracterização da América como empresa de fachada, incapaz, portanto, de executar o objeto contratado com os recursos provenientes do convênio. As irregularidades são inclusive contemporâneas aos fatos analisados nestes autos. Ao invés de alegar genericamente que o objeto foi executado, o recorrente deveria apresentar provas de que, neste caso específico, ao contrário dos demais, a empresa América efetivamente executou as obras.  
74.	De fato, no presente caso, não basta apresentar fotos ou notas fiscais, ainda mais em um contexto em que certamente foram emitidas notas frias, haja vista a atuação criminosa da empresa em foco. O recorrente poderia indicar, por exemplo, o engenheiro responsável pela obra ou os trabalhadores que participaram da empreitada e demonstrar que foram pagos com os recursos transferidos ao município por meio do convênio. 
75.	É entendimento pacífico no TCU de que a contratação de empresa fictícia ou "de fachada" impede a comprovação da regularidade do emprego de recursos públicos destinados à execução do objeto. Nesse sentido, os Acórdãos 802/2014 e 758/2015, ambos do plenário do TCU. 
Da divergência entre TCU e CGU 
76.	Por outro lado, verifica-se que o TCU impugnou todos os pagamentos efetivados à empresa América, enquanto a CGU considerou que algo foi executado. Sobre este assunto, interessa registrar que a existência física do objeto do convênio não constitui, por si só, elemento apto a comprovar a regular aplicação dos recursos federais. É o entendimento que se extrai do voto dos Acórdãos 2675/2012 e 179/2016, oriundos do Plenário do TCU. 
77.	No voto do Acórdão 2675/2012-TCU-Plenário, explica-se como funciona o embuste: a prefeitura simula a contratação de empresas para a realização de obras ou aquisição de produtos, que, quando executados ou adquiridos, são custeados com recursos originalmente municipais. Enquanto isso, é integralmente desviado o dinheiro que a União transferiu para o suposto pagamento das despesas. 
78.	Ressalte-se que a divergência entre o TCU e a CGU se refere apenas ao montante desviado e não, à ocorrência do superfaturamento na obra. Releva observar que, à época dos exames da CGU, não havia a quantidade de informações hoje disponíveis a respeito da atuação da empresa América. Dessa forma, podem não ter sido aplicados os testes de auditoria suficientes e necessários para detectar esse tipo específico de fraude. 
79.	O relato da CGU acerca dos fatos, conforme se percebe a partir do trecho transcrito no parágrafo 66, mostra a ocorrência de graves irregularidades, mesmo admitindo-se que o recorrente, então prefeito do município, não soubesse que a América fosse uma empresa de fachada. Na realidade, foram pagos cerca de 265 mil reais à empresa América e, no final, a obra restou abandonada. 
80.	Para terminar a obra, foram necessários mais de 93 mil reais. Este cenário mostra que, no mínimo, foram feitos adiantamentos financeiros vultosos para a empresa América, em afronta ao disposto nos artigos 62 e 63 da Lei 4.320/1964. Além disso, restou evidenciada a alteração do objeto conveniado sem autorização do concedente, dentre outras irregularidades. 
81.	Entende-se, portanto, que não há o que reconsiderar referente aos recursos destinados aos pagamentos da empresa América, que devem ser devolvidos. Com relação à empresa GEN, que recebeu pagamento pelo serviço "elaboração de projeto", igualmente impugnado, também houve divergência de valor entre CGU e TCU. 
82.	A CGU, conforme mencionado no parágrafo 62 desta instrução, apontou um valor de R$ 21.300,00 para o serviço, enquanto o TCU computou um débito de R$ 18.838,00. No trecho do relatório que trata da constatação, a CGU informa que a empresa recebeu as parcelas de R$ 6.500,00 e R$ 14.800,00 pelos serviços. Mas, na relação de pagamentos, constam realmente R$ 13.838,00 e R$ 5.000,00 como valores destinados à empresa prestadora do serviço (peças 4, p. 525, e 3, p. 116) .  
83.	Apesar da divergência de valores, trata-se da mesma despesa e a análise mostra que deve ser impugnada, ao contrário do que defende o recorrente. Além de realizado antes da formalização do convênio, o projeto apresentado padece de baixa qualidade de detalhamento e não pode ser aceito como projeto executivo de engenharia do empreendimento (peça 4, p. 525) . 
Das outras argumentações 
84.	O recorrente defende que não houve dolo ou culpa no seu agir, nem prejuízo ao patrimônio público. Para ele, é necessário demonstrar a presença do dolo para caracterizar atos ímprobos, de modo a evidenciar que o agente, de forma consciente, no mínimo consentiu com a produção do ilícito. 
85.	De fato, para demonstrar improbidade, necessária a presença do dolo. Não é o caso sob exame, entretanto. No TCU, a responsabilidade pelo dano é subjetiva e abrange a avaliação de quatro elementos: conduta, culpa em sentido amplo, dano e o nexo de causalidade entre a conduta e o dano. Nesse sentido, o Acórdão 1465/2016-TCU-Plenário. 
86.	Por isso, para imputar débitos em processos do TCU, não há necessidade de demonstrar a presença do dolo. Basta a culpa em sentido estrito, evidenciada, neste caso, pela ocorrência de irregularidades na aplicação dos recursos repassados. Mesmo assim, não se afasta um possível dolo na atuação do agente, haja vista a gravidade dos fatos analisados.  
87.	Em relação à boa-fé, é entendimento pacífico do TCU que, mesmo quando constatada a boa-fé, a responsabilidade pelo dano não pode ser relevada (por exemplo, Acórdão 3160/2008-TCU-Segunda Câmara) . Não se podem olvidar, contudo, as evidências de, no mínimo, atuação temerária do gestor, conforme relatado no parágrafo 80 desta instrução. Por isso, não há como atestar a boa-fé do recorrente nesse caso. 
Do valor e da data de ocorrência do débito 
88.	Já foi mencionado que a unidade técnica propôs a devolução do total repassado, enquanto o relator restringiu o débito a determinadas despesas. Em função de sua proposta, a unidade técnica fixou a data de ocorrência do débito como sendo a data em que os valores foram repassados. 
89.	Ao fazer sua alteração, o relator manteve as datas de ocorrência fixadas pela unidade técnica. Houve, no entanto, uma mudança na natureza do débito, de tal forma que implica em alteração na data de sua ocorrência. É o que prevê o a art. 9º, abaixo transcrito, da Instrução Normativa (IN) 71/2012, que dispõe sobre a instauração, a organização e o encaminhamento ao TCU dos processos de TCE: 
Art. 9º A atualização monetária e os juros moratórios incidentes sobre o valor do débito devem ser calculados segundo o prescrito na legislação vigente, a partir:  
I	- da data do crédito na conta bancária específica, quando conhecida, ou da data do repasse dos recursos - no caso de omissão no dever de prestar contas ou de as contas apresentadas não comprovarem a regular aplicação dos recursos, exceto nas ocorrências previstas no inciso II deste artigo; 
II	- da data do pagamento - quando houver impugnação de despesas específicas e os recursos tiverem sido aplicados no mercado financeiro ou quando caracterizada responsabilidade de terceiro. 
90.	No presente caso, houve mudança de impugnação total das despesas para impugnação de despesas específicas. Por isso, propõe-se alterar a data de ocorrência do débito em respeito aos dispositivos acima transcritos, mesmo porque a alteração é benéfica para o recorrente. 
91.	Contudo, ao discriminar as datas de cada pagamento efetivado à empresa América, constatou-se que o somatório desses pagamentos difere do fixado no acórdão recorrido. De fato, o relator, em seu voto, atribuiu um total de R$ 265.533,69 em pagamentos à América (peça 52, p. 3) . 
92.	Verifica-se que esse valor foi extraído de um relatório da CGU. Entretanto, ao levantar os valores a partir da relação de pagamentos e dos extratos bancários, encontra-se um somatório menor de pagamentos à América, conforme listado na tabela abaixo (peças 4, p. 526, e 6, p. 460-461) : 
Pagamentos Impugnados 
Data   		Descrição 				Nota Fiscal 	Valor (R$) 
14/05/2007 	Gestão em Negócios Públicos (GEN) 	4264 	    	13.838,00  
12/11/2007 	América Construções e Serviços Ltda 	632 	    	10.703,95  
02/01/2008 	América Construções e Serviços Ltda 	634 	     	7.994,13  
03/01/2008 	América Construções e Serviços Ltda 	INSS 	     	1.168,62  
29/02/2008 	América Construções e Serviços Ltda 	689 	   	36.434,03  
18/03/2008 	América Construções e Serviços Ltda 	762 	    	13.610,44  
27/03/2008 	América Construções e Serviços Ltda 	INSS 	     	1.086,11  
08/04/2008 	América Construções e Serviços Ltda 	765 	     	4.857,85  
21/05/2008 	Gestão em Negócios Públicos (GEN) 	2251 	    	 5.000,00  
29/05/2008 	América Construções e Serviços Ltda 	800 	  	32.539,52  
20/06/2008 	América Construções e Serviços Ltda 	693 	   	64.412,11  
21/07/2008 	América Construções e Serviços Ltda 	844 	    	41.371,08  
23/10/2008 	América Construções e Serviços Ltda 	712 	     	6.323,10  
11/11/2008 	América Construções e Serviços Ltda 	711 	    	6.357,56  
02/01/2009 	América Construções e Serviços Ltda 	713 	    	15.473,42  
20/04/2009 	América Construções e Serviços Ltda 	720 	    	19.845,92  
Total  	  	   						    	281.015,84  
93. R$ 262.177,84 é o total de despesas relacionadas com a empresa América, cerca de três mil reais inferior ao fixado no acórdão recorrido. Por isso, entende-se pertinente propor a redução do débito, além da discriminação dos pagamentos impugnados. 
CONCLUSÃO 
94.	Diante da análise da questão prescricional, conclui-se que ocorreu prescrição do dano ao erário com base no regime do Acórdão 1441/2016-TCU-Plenário (como reconhecido no próprio acórdão recorrido) , mas não segundo a Lei 9.873/1999 (parágrafos 28 a 51) .  
95.	Não se mostra recomendável decidir, nesta ocasião, pela utilização de um ou outro regime, ante o cenário exposto, em que é possível o esclarecimento da decisão (mediante julgamento de embargos pelo STF) , em sentido diverso da compreensão ora defendida. 
96.	Também pode haver a modulação da eficácia da decisão precitada, para preservar as ações de controle instauradas com base no entendimento jurisprudencial vigente anteriormente. Diante disso, propõe-se, em sede preliminar, que o julgamento do presente recurso de reconsideração seja sobrestado até o trânsito em julgado do RE 636886 ou ulterior deliberação deste tribunal a respeito do tema. 
97.	No mérito, a argumentação apresentada pelo recorrente deve ser rejeitada (parágrafos 52 a 87) .  
98.	No entanto, o exame mostrou que houve falha ao fixar a data de ocorrência do débito. Além disso, o total dos pagamentos efetivados à América apresentou discrepância em relação ao débito fixado (parágrafos 88 a 93) . Diante do exposto, serão propostas alterações no acórdão para refletir a situação encontrada. 
PROPOSTA DE ENCAMINHAMENTO 
19.  Ante o exposto, submete-se à consideração superior a presente análise do recurso de reconsideração interposto por Antônio Valadares de Souza Filho contra o Acórdão 3564/2020-TCU-Segunda Câmara, propondo-se, com fundamento nos artigos 32, inciso I, e 33, da Lei 8.443/1992: 
a)	em sede preliminar, sobrestar, de ofício, o julgamento do recurso até o trânsito em julgado do RE 636886 no Supremo Tribunal Federal ou ulterior deliberação deste tribunal a respeito do tema da prescrição da pretensão de ressarcimento ao erário; 
b)	no mérito, conhecer do recurso e conceder provimento parcial para conferir a seguinte redação ao acórdão: 
VISTOS, relatados e discutidos estes autos referentes à Tomada de Contas Especial instaurada pelo Ministério da Ciência, Tecnologia, Inovações e Comunicações em nome do responsável Sr. Antônio Valadares de Souza Filho, em razão da impugnação parcial das despesas do Convênio 01.0084.00/2006, cujo objeto é a implantação do Centro Vocacional Tecnológico Escola de Habitação.  
ACORDAM os Ministros do Tribunal de Contas da União, reunidos em sessão da 2ª Câmara, ante as razões expostas pelo Relator, em:  
9.1. com fulcro nos arts. 1º, inciso I, 16, inciso III, alíneas c e d, 19, caput, e 23, inciso III, da Lei 8.443/1992, julgar irregulares as contas do Sr. Antônio Valadares de Souza Filho e condená-lo ao pagamento das quantias a seguir indicadas, acrescidas da atualização monetária e dos juros de mora, calculados a partir das datas especificadas até a efetiva quitação, nos termos da legislação em vigor, fixando-lhe o prazo de 15 (quinze) dias, a contar do recebimento da notificação, para que comprove, perante o Tribunal (art. 214, inciso III, alínea a, do Regimento Interno/TCU) , o recolhimento da dívida ao Tesouro Nacional:  
Data de ocorrência 	Valor histórico (R$) 
14/05/2007 	    	13.838,00  
12/11/2007 	    	10.703,95  
02/01/2008 	     	7.994,13  
03/01/2008 	     	1.168,62  
29/02/2008 	    	36.434,03  
18/03/2008 	    	13.610,44  
27/03/2008 	     	1.086,11  
08/04/2008 	   	4.857,85  
21/05/2008 	    	5.000,00  
29/05/2008 	    	32.539,52  
20/06/2008 	    	64.412,11  
21/07/2008 	   	41.371,08  
23/10/2008 	    	6.323,10  
11/11/2008 	    	6.357,56  
02/01/2009 	   	15.473,42  
20/04/2009 	    	19.845,92  
9.2. autorizar, caso requerido, nos termos do art. 26 da Lei 8.443/1992, o parcelamento da dívida em até 36 (trinta e seis) parcelas mensais e sucessivas, sobre as quais incidirão os correspondentes acréscimos legais (débito: atualização monetária e juros de mora) , esclarecendo ao responsável que a falta de pagamento de qualquer parcela importará no vencimento antecipado do saldo devedor (art. 217, § 2º, inciso II, do Regimento Interno/TCU) , sem prejuízo das demais medidas legais;  
9.3. autorizar, desde logo, a cobrança judicial da dívida a que se refere o subitem 9.1 deste Acórdão, caso não atendida a notificação, com base no art. 28, inciso II, da Lei 8.443/1992;  
9.4. enviar a cópia deste Acórdão à Procuradoria da República no Estado de Pernambuco, nos termos do art. 16, § 3º, da Lei 8.443/1992, e do art. 209, § 7º, do Regimento Interno/TCU, para adoção das medidas cabíveis, bem como ao responsável. 
c) dar ciência do acórdão que vier a ser proferido ao recorrente e demais interessados. 
3.	O Ministério Público junto ao TCU, na pessoa do Procurador Paulo Soares Bugarin, em cota simples, manifestou-se de conformidade quanto à proposição de provimento parcial do recurso, divergindo quanto à proposta de sobrestamento, litteris: 
"Trata-se de recurso de reconsideração interposto por Antônio Valadares de Souza Filho (peça 65) em face do Acórdão 3564/2020-TCU-Segunda Câmara (peça 51) , por meio do qual esta Corte julgou suas contas irregulares e o condenou ao ressarcimento de débito. 
2.	A deliberação vergastada foi proferida em processo de tomada de contas especial instaurada pelo Ministério da Ciência, Tecnologia, Inovações e Comunicações (MCTIC) em razão da impugnação parcial de despesas do Convênio 01.0084.00/2006, cujo objeto era a implantação do Centro Vocacional Tecnológico Escola de Habitação (peça 2, p. 137-144) . O ajuste foi firmado em 27/12/2006 no valor de R$ 715.000,00, dos quais R$ 650.000,00 ficaram sob a responsabilidade do concedente. 
3.	De acordo com a deliberação a quo, o recorrente foi condenado ao ressarcimento de R$ 284.371,69, sendo i) R$ 18.838,00, referentes ao serviço de "elaboração de projeto"; e ii) R$ 265.533,69, impugnados por terem sido destinados ao pagamento de uma empresa "de fachada", motivo pelo qual não foi possível caracterizar o necessário liame entre os recursos públicos federais e a parte construída do objeto, haja vista a impossibilidade fática de a obra ter sido executada por empresa inexistente.  
4.	Da análise efetuada pela Serur (peça 80) , constata-se que os argumentos apresentados na peça recursal não são suficientes para elidir as ocorrências apontadas nos autos e que fundamentaram a condenação imposta pelo Tribunal, sendo, por conseguinte, incapazes de alterar a deliberação recorrida.  5. A unidade técnica observou, contudo, a necessidade de realizar os seguintes reparos na decisão combatida: i) ajustar a data do débito para que corresponda às datas de pagamentos efetuados à empresa construtora; e ii) diminuir o montante da dívida em cerca de R$ 3 mil reais, para que corresponda aos valores efetivamente pagos à empreiteira, conforme levantamento que consta da peça 80, p. 16-17. 
6.	Por fim, a Serur também promoveu o exame da prescrição do débito segundo critérios contidos no Acórdão 1441/2016-TCU-Plenário e da Lei 9.873/99, tendo concluído pela ocorrência da prescrição do débito, além da prescrição da pretensão punitiva já reconhecida por esta Corte. Diante disso, propôs, em sede preliminar, sobrestar o processo até o trânsito em julgado do RE 636.886/AL pelo Supremo Tribunal Federal, ou ulterior deliberação do Tribunal a respeito de sobrestamentos realizados sob esse fundamento. No mérito, sugeriu conhecer do recurso de reconsideração para conceder provimento parcial ao apelo, com o objetivo de promover os ajustes supramencionados. 
7.	Ante os elementos que compõem os autos, manifesto concordância com a proposta de mérito alvitrada pela Serur. 
8.	No que concerne à proposta de sobrestamento dos autos, cumpre registrar, por oportuno, que, mesmo tendo ciência do recente julgamento do RE 636.886/AL pela Suprema Corte, entendo que ainda deve prevalecer o entendimento anteriormente firmado por este Tribunal sobre a prescrição da pretensão de ressarcimento ao erário, pelas razões expostas no Voto condutor do Acórdão 5236/2020-TCU-Primeira Câmara, proferido pelo eminente Ministro Benjamin Zymler, conforme trechos a seguir reproduzidos:  
"11. Com efeito, consoante examinado pela unidade técnica, não é procedente a alegação preliminar de que teria ocorrido decadência ou prescrição, tanto do débito ora em discussão quanto da pretensão punitiva desta Corte de Contas. Verifico que os fatos geradores dos débitos têm data de origem em 8/10/2008 e 26/11/2008, ao passo que a citação foi determinada por meio do despacho do relator, oficializado em 21/1/2016, o que representa pouco mais de sete anos após a ocorrência dos fatos.  
12. Enfatizo que estou aplicando a jurisprudência atual desta Corte de Contas sobre a matéria, consolidada na Súmula 282, para a prescrição do débito apurado e, no que tange à eventual aplicação de sanções, no incidente de uniformização de jurisprudência apreciado pelo Acórdão 1.441/2016Plenário, que adotou o prazo geral de prescrição indicado no art. 205 do Código Civil. Não desconheço que recentemente o Supremo Tribunal Federal, no âmbito do RE 636886/AL, fixou o seguinte enunciado para o Tema 899: 'É prescritível a pretensão de ressarcimento ao erário fundada em decisão de Tribunal de Contas'. Não obstante essa respeitável decisão, ainda pairam diversas dúvidas sobre a matéria, pois é possível a conclusão de que a deliberação não tratou da prescrição do processo de controle externo levado a cabo perante o Tribunal de Contas da União, mas sim da prescrição intercorrente ocorrida durante a fase de execução do acórdão condenatório do Tribunal. (...)  16. Ainda que se interprete que a decisão do STF seja também aplicável à tramitação do processo de controle externo no âmbito do TCU, exsurgem outras diversas questões fundamentais para que esta Corte de Contas estabeleça novo tratamento acerca da prescrição do débito e da pretensão punitiva, em particular qual seria o dies a quo (data de ocorrência do fato irregular ou data do seu conhecimento pelo TCU) e as hipóteses de interrupção da prescrição.  
17. Diante de todas as dúvidas ainda existentes sobre a decisão do STF no âmbito do RE 636886, opto por aplicar ao caso em exame a jurisprudência do TCU então existente, que se fundamenta no art. 37, § 5º, da Constituição Federal, no que tange ao ressarcimento do prejuízo, e no art. 205 da Lei 10.406/2002 (Código Civil) , no que se refere à pretensão punitiva". 
9. Desse modo, este representante do Ministério Público de Contas acolhe a proposta formulada pela unidade técnica, para conhecer e dar provimento parcial ao presente recurso de reconsideração, com vistas à retificação do valor e da data dos débitos imputados ao recorrente, divergindo, porém, do sobrestamento sugerido.
É o relatório.

8.1. Alisson Emmanuel de Oliveira Lucena (37.719/OAB-PE) e outros, representando Antônio Valadares de Souza Filho.

Subprocurador-Geral Paulo Soares Bugarin.

TOMADA DE CONTAS ESPECIAL. IMPUGNAÇÃO PARCIAL DE DESPESAS DE CONVÊNIO COM O MCTIC. EMPRESA DE FACHADA. CONTAS IRREGULARES. DÉBITO. MULTA. PRESCRIÇÃO DO DÉBITO: INOCORRÊNCIA. REDUÇÃO PARCIAL DO DÉBITO E ALTERAÇÃO DA DATA FIXADA. PROVIMENTO PARCIAL. CIÊNCIA.

TOMADA DE CONTAS ESPECIAL (TCE)

Secretaria de Recursos (Serur); Secretaria de Controle Externo de Tomada de Contas Especial (Secex-TCE).

Relato o presente recurso em razão de sorteio realizado nos termos dos arts. 21 e 22 da Resolução TCU 175/2005 (peça 68) .
2.	Em análise recurso de reconsideração interposto por Antônio Valadares de Souza Filho, ex-prefeito do Município de Afogados da Ingazeira contra o Acórdão 3564/2020-TCU-Segunda Câmara, relator o Ministro Marcos Bemquerer Costa, que julgou tomada de contas especial instaurada pelo Ministério da Ciência, Tecnologia, Inovações e Comunicações em face do ex-alcaide, condenando-o em débito e multa.
3.	Presentes os requisitos de admissibilidade fixados nos arts. 32, inciso I e 33, da Lei 8.443/1992, impõe-se o conhecimento do recurso, em ratificação ao despacho por mim proferido à peça 69.
4.	Os argumentos da recorrente, basicamente, prestam-se a defender que: i) ocorrência da prescrição da pretensão punitiva e do débito; ii) a execução do convênio teria ocorrido de forma idônea, com a apresentação de toda a documentação pertinente; iii) inexistência de dolo ou culpa, ausência de ato de improbidade, boa-fé do responsável e vedação de enriquecimento ilícito da Administração.
5.	A Secretaria de Recursos, a par da já reconhecida prescrição da pretensão punitiva no caso concreto, propõe reconhecer a prescrição do dano ao erário com base no regime do Acórdão 1441/2016-TCU-Plenário, relator Min. Benjamin Zymler, com o sobrestamento do presente processo até o julgamento definitivo do RE 636.886 pelo Supremo Tribunal Federal. Com relação à questão de fundo, propõe rejeitar as alegações recursais, porém identifica falha na data de fixação do débito, com a proposta de provimento parcial do recurso com modificações no acórdão vergastado. 
6.	Divirjo da primeira alternativa alvitrada pela Secretaria instrutiva, visto que não obstante prevaleça a orientação traçada no Acórdão 1441/2016-TCU-Plenário quanto à prescrição decenal da pretensão punitiva, o Tribunal de Contas não firmou questão quanto à aplicação desse ou de qualquer outro parâmetro para a prescrição do débito. 
7.	Desse modo, permaneço fiel, ao menos até o julgamento definitivo do Tema 899 de repercussão geral pelo Supremo Tribunal Federal, à tese de que o entendimento proferido pelo STF no RE 636.886, a respeito da prescritibilidade da pretensão de ressarcimento ao erário com base em decisão de tribunal de contas, alcança tão somente a fase judicial de execução do título extrajudicial, não atingindo os processos de controle externo em trâmite no TCU.
8.	Nessa toada, seguiram os Acórdão 6589/2020-TCU-Segunda Câmara, de minha relatoria, 2018/2020-TCU-Plenário, relatora a Ministra Ana Arraes e 1.267/2019-TCU-Plenário, Min. Aroldo Cedraz, além do Acórdão 5236/2020-TCU-Primeira Câmara, relator o Ministro Benjamin Zymler, suscitado pelo Parquet especializado em seu pronunciamento, transcrito no relatório precedente.
9.	Permaneço, desse modo, aderente à tese reinante nesta Corte, até o momento, da imprescritibilidade das ações de ressarcimento ao erário, até que se definam os eventuais parâmetros aplicáveis à fase constitutiva do processo de contas no âmbito do TCU.
10.	Quanto às demais questões de mérito, acompanho as conclusões da Serur, incorporando-as às minhas razões de decidir.
11.	De fato, após minuciosa análise empreendida pela Secretaria instrutiva dos cálculos efetuados para quantificação do débito, identificou-se pequena divergência de valores, visto que enquanto a unidade técnica de origem propôs a devolução integral dos recursos repassados, o relator a quo restringiu o débito a determinadas despesas, o que implicaria igualmente na mudança da data de ocorrência do débito, o que não aconteceu.
12.	O total de débitos relativos aos pagamentos efetuados à Empresa América - a qual se revelou de fachada - foi calculado no montante de R$ 265.533,69, quando na realidade os pagamentos impugnados remontaram a R$ 262.177,84, conforme os extratos bancários acostados às peças 4, p. 526 e 6, p. 460-461. 
13.	Desse modo, há necessidade de se discriminar as despesas impugnadas conforme a data de realização de cada pagamento, como termo a quo para cálculo do débito, bem como reduzir o montante do valor imputado ao recorrente de um total de R$ 284.371,69 para R$ 281.015,84, conforme alvitrado pela Serur. 
14.	Quanto às demais questões suscitadas pelo recorrente, como ausência de dolo ou culpa, ausência de prejuízo ao erário, boa-fé ou impossibilidade de enriquecimento ilícito da Administração, rejeito-as de conformidade com as análises empreendidas pela Secretaria instrutiva, todas aderentes à jurisprudência consolidada do TCU.
15.	Desse modo, acolho a proposta formulada pela unidade técnica, nos termos propostos pelo MP/TCU, no sentido de conhecer e dar provimento parcial ao recurso de reconsideração, com vistas à retificação do valor e da data dos débitos imputados ao recorrente, divergindo, porém, do sobrestamento sugerido.
Face ao exposto, voto por que o Tribunal adote o acórdão que ora submeto à apreciação deste Colegiado.
TCU, Sala das Sessões Ministro Luciano Brandão Alves de Souza, em 23 de março de 2021.
RAIMUNDO CARREIRO 
Relator